臺灣臺南地方法院民事判決　九十二年度訴字第九九七號
　　原　　　告　甲○○
　　被　　　告　乙○○
右當事人間請求給付借款事件，經本院於民國九十三年九月十四日言詞辯論終結，判
決如左：
    主 　　文
被告應給付原告新台幣玖拾伍萬柒仟捌佰元，並自民國九十二年五月十五日至清償日
止，按週年利率百分之五計算之利息。
其餘原告之訴駁回。
訴訟費用由被告負擔十分之九，餘由原告負擔。
    事      實
甲、原告方面：
一、聲明：求為判決
  (一)被告應給付原告新台幣一百零五萬七千八百元，並自支付命令聲請狀送達亦日起
    至清償日止，按週年利率百分之五計算之利息。
  (二)訴訟費用由被告負擔。
二、陳述：
  (一)緣被告於民國（下同）八十八年三月十二日起至八十八年十一月十六日止，陸續
    持訴外人吳玉晨（即吳秀卿）、林紫穎（即林秋吟）、蘇秀媛、宋德峰、林榮秋
    等人所簽發之支票向原告借款，原告一部分以現金交付予被告，一部分則直接匯
    入被告指定之中國信託銀行八二二—０五九—0000000000號、臺灣土
    地銀行０五五—000000000000號、被告妻陳蔡銀秀所有之彰化銀行
    0000000000000000號等帳戶，其中如附表一所示之六紙支票（
    下簡稱系爭六紙支票）約定以支票發票日為借款清償日，但遭退票，而不獲清償
    。被告另於八十八年九月二十四日至原告家中借款十萬元，原告以現金當場交付
    ，被告復於八十八年十一月十六日再向原告借款三萬元，用以支付全國律師事務
    所費顯秦（原名費厚明）先生之律師顧問費，原告亦以現金交付予被告妻陳蔡銀
    秀，二筆借款均約定一個月後清償，詎料被告屆期不為清償，屢經催討，均置之
    不理，為此，爰依借款之法律關係提起本件訴訟。
  (二)附表一編號一至八之款項均係被告直接向原告借貸者，並非以介紹人之身分介紹借
    款予尚品公司，原告業已匯款達一百五十三萬餘元予被告，匯款金額與系爭六紙
    支票之票面金額有所不同，係因被告乃分數次向原告借款，再持一紙支票作為擔
    保，故有此出入。而被告借款時，一定是原告取得票據後才會匯款，因為被告交
    付的票據均係客票，原告不可能將票據留置後，事後再陸續匯款，且由原告匯款
    與被告之明細，已足證明借款關係係存在兩造間，而非原告與訴外人蔡鈞諒等人
    間，且原告將借款匯入被告夫妻之帳戶後，被告夫妻皆於當日提領匯出，足證被
    告乃係向原告借款後，再自行處分借貸之款項。
  (三)被告係因承接訴外人尚品光學公司（下簡稱尚品公司）之業務，需要資金週轉而
    向原告借貸，且被告均有出具借款利息計算帳單以為會帳。且嗣後被告因被他人
    倒帳二千餘萬元故無法清償附表一所示之借款，而欲將其妻所有之房屋設定抵押
    權予原告，並出示設定抵押權所需資料之字據為證。
  (四)均係被告向原告借貸，被告本來欲將不動產設定擔保，但原告覺得太麻煩，所以
    被告均持客票工作擔保，但其中系爭六紙之票並未兌現，且編號七、八筆借貸亦
    未清償，而被告所稱原告已兌領票款二百二十三萬餘元部分，原告不爭執，但與
    本件借貸無關。系爭六紙支票係因被告先交付票據，借款後跳票，被告於八十八
    年十月三日所整理之「收回票據」紀錄，核算積欠原告之金額後，才換成系爭六
    紙支票者。
  (五)附表一編號八之三萬元，係因被告欲對系爭六紙支票之發票人為訴訟請求，沒錢
    支付律師費用，才向原告借貸者。被告為向跳票之支票發票人追索，故在票據追
    索期限內向原告取回支票原本，作為聲請支付命令或其他程序之用，被告表明追
    索到票款時會將積欠原告之借款清償，而系爭六紙支票係原告於交付被告之支票
    原本中予以影印留存者，原本以交付被告聲請支付命令之用，原本交還支票予被
    告時，有請被告另簽立本票或借據，但被告拒絕，故才提出欲以設定不動產抵押
    權之方式，但到約定交付辦理抵押權資料之日期，被告又拒絕。
  (六)附表一編號七之十萬元，係因九二一地震時，被告欲回南投家鄉探望，沒錢才向
    原告借貸者，被告抗辯清償者，應負舉證之責。而被告所稱匯款至原告妻吳秀英
    帳戶之款項，並非清償編號七之十萬元借款，而是其他筆借款。
  (七)從銀行所檢送之交易明細，可見被告與尚品公司負責人蔡鈞諒（原名蔡坤量）有
    多比資金往來，而原告與蔡鈞諒間並無任何資金往來，足見借款關係乃存在兩造
    之間。
  (八)被告於八十八年十一月二十六日向原告索回系爭六紙支票原本，同時簽立欲以被
    告妻所有之不動產設定抵押權予原告之方式作為交換條件，不料被告於約定之交
    付日期八十八年十一月二十九日並未依約履行，而被告取回系爭六紙支票後，曾
    向支票發票人聲請支付命令，案號分別為臺灣高雄地方法院八十九年度雄簡字第
    一三四二號、八十八年度促字第八四一七四號、八十九年度促字第三七六九六、
    三五七七一、三九四五七號，可資證明借貸確實存在兩造之間。又從臺灣高雄地
    方法院九十年度執字第二一六七二一號附件載明被告借款給支票發票人林卉姍（
    更名為林紫穎）之利息為日息九釐即月息二分七釐，足證原告主張被告係向其借
    貸後，再轉貸他人套利乙節屬實。
  (九)被告於八十八年十月三日向原告索回附表二所示支票，票面金額合計九十八萬一
    千一百原，由被告整理之收回票據明細中，留有被告親筆註明之九八一００，１
    ０/２８為證，與九十二萬七千八百元之差額，五萬三千三百元業以現金支付。
    而系爭六紙支票係被告以附表二所示之六紙支票向原告借款，因一時無法清償為
    索回附表二之六紙支票，而交付系爭六紙支票作為延期還款之條件，借款日期分
    別為編號二、三支票為八十八年八月四日，編號一、五、六號支票為八十八年八
    月九日，編號四支票則為八十八年九月四日，有被告親筆書寫之字條為證。而系
    爭六紙支票經被告八十八年十月二十八日取回後，分別於八十八年十月二十八日
    即二十九日委託中國信託商業銀行被告0000000000000帳號兌現，
    而被告取回系爭六紙支票後，原告屢經催討，被告方於八十八年十一月二十六日
    同意欲以被告妻之不動產設定抵押權予原告，但於八十八年十一月二十九日約定
    交付資料之日又違約。
三、證據：提出匯款明細、系爭六紙支票及退票理由單、收回票據明細、代管票據明
    細、台新銀行存摺明細、被告簽立之借款利息計算單、設定抵押權所需資料字據
    、匯款單、被告妻陳蔡銀秀聲請之支付命令聲請狀及之聲請所附支票各一份為證
    。
乙、被告方面：
一、聲明：求為判決
  (一)原告之訴駁回。
  (二)訴訟費用由原告負擔。
二、陳述：
  (一)附表一所示之系爭六紙支票並非由被告擔任借款人，被告僅為介紹原告借款予訴
    外人尚品光學公司，被告僅在系爭六紙支票上背書，故止於發票日前負背書人責
    任，而系爭六紙支票時效已完成。系爭六紙支票是被告交付予原告者，而庭呈之
    客票明細，被告亦均有擔任背書人，因為尚品公司與原告均係被告之好友，所以
    被告才背書。兩造間之借貸利息計算之月息一分半，支票到期後，由發票人付款
    。
  (二)原告匯款一百五十三萬餘元，被告均有收受，係因尚品公司要找人借款，我拿尚
    品公司的客票，以票貼方式，向原告借款，有告知原告係尚品公司借貸者，因為
    ，尚品公司與原告互不相識，故由被告轉交款項。
  (三)因為兩造金錢往來頻繁，故部分借款是由原告交付予被告，再轉交予借款人，但
    是系爭六紙支票之借款並非由被告轉交者，故未交付予尚品公司，被告並不知悉
    訴外人尚品公司是否有收受借款。原告交付之方式有時以現金，有時是匯款予被
    告，但被告均已現金或轉帳方式交予尚品公司負責人蔡鈞諒，被告擔任介紹人均
    未收取任何利潤。
  (四)被告係介紹原告賺取票貼利息，故原告所稱匯款一百五十三萬餘元係原告當時轉
    交用於票貼，欲套取尚品公司客票牟利之資金匯款，且原告當時所票貼收買進去
    的客票（支票），原告皆於發票日屆期時，自行向各支票發票人提示兌償完畢，
    單在原告所設之各銀行帳戶，即有二百二十三萬餘元支票款入帳。而原告所稱當
    時匯款一百五十三萬餘元，係屬舊匯款，與原告起訴之系爭六紙支票無涉。原告
    起訴狀附件二第十四頁，係兩造商議計算扣除期前利息，亦寫明票貼字樣，而原
    告會款一百五十三萬餘元，係由被告轉交，以貼現買進尚品公司之客票債權，原
    告亦知客票之債務人乃各支票發票人，故支票發票日屆至，原告即自動向各發票
    人提示兌現，並已進帳二百二十三萬餘元，可資證明兩造間之票貼是「債權移轉
    關係」，且借貸關係係存在原告與訴外人吳秀卿、宋德峰等人間，故原告以借貸
    關係起訴請求被告負返還借款之責，顯無理由，況尚有部分客票由原告轉讓予第
    三人，由第三人支領兌現，此部分及無法在原告帳戶交易明細中顯現。而被告所
    交付予原告之支票，未曾跳票，亦未換票。
  (五)原告借貸予尚品公司後，尚品公司所交付之客票，其中二百多萬餘元已經兌現，
    原告將未兌現的一百多萬元向被告請求，並不合理。又稱我的意思是說原告會到
    被告即被告七陳蔡銀秀帳戶之一百多萬元，業已以附表三之支票明細抵銷完畢。
    我的意思是說，尚品讓我轉交給原告的票都已經兌現了。
  (六)原告所提出之借款利息帳單均為被告書寫者，係為整理票款利息予原告，以計算
    尚品公司應付若干利息予原告。設定抵押權資料之字據確實係被告所記載，但係
    因被告妻被他人倒債，無法週轉，故本欲向原告借款，但原告不願意借貸。
  (七)支票部分係約定支票發票日由發票人付款，編號七、八筆借款則未約定何時清償
    ，若無原告所述係借貸後一個月清償，則八十八年十一月二十六日原告何需書寫
    預設訂抵押權所需資料之字據交付予原告。
  (八)原告於八十八年間匯款一百五十三萬餘元至被告帳戶，與原告起訴之系爭六紙支
    票共九十二萬元無涉，不意庭上誤將九筆一百五十三萬元之匯款認成訴訟標的之
    九十二萬餘元之借款，亦未依規定調查原告有無可能以六紙共九十二萬元之支票
    借出九筆一百五十三萬元之情事，故原告起訴之訴訟標的與其訴訟原因事實，並
    不相符。且原告應先就訴訟原因事實負舉證之責，應說明系爭六紙支票九十二萬
    餘元之借款關係為何，且應由原告提出系爭六紙支票原本以資證明。
  (九)尚品公司每次託我轉借之支票很多張，有時原告尚未將款項交付予被告，被告即
    將票據交付予原告，因兩造交易多年，原告常常是多張票據之款項一起匯款，也
    有一張票據分成數次匯款之態樣，因此，借款之金額與匯款之金額會有不一致。
  (十)係兩造共同前往律師事務所，支票原本均係被告攜往，因為兩造同意要一起處理
    債務，才同意原告攜回支票影本。原本兩造有約定八十八年十一月二十九日要交
    付設定抵押權之資料向原告借款，但因當時被告妻已向彰化銀行借款一百二十萬
    元，不需再向原告借貸，故未交付資料。被告交付予證人費顯秦作為支付命令聲
    請或其他程序之用的票據，均由被告決定何紙票據以被告或被告妻為債權人，而
    原告所提出系爭六紙支票影本，均係被告帶往律師事務所交付予原告者，而系爭
    六紙支票，被告未曾交付予證人費顯秦作為訴訟請求。
  (十一)原告於臺灣臺南地方法院檢察署九十二年一月二十九日偵查時稱：「錢如果是乙
    ○○要借的，我就沒有跟他收利息‧‧」等語，再對照被告曾介紹原告借款，並
    由被告在數十張票據上背書之借款，原告均有收利息，可見歷來被告均係擔任介
    紹人，而非借款人。
  (十二)原告稱被告取回票據號碼ＡＳ0000000號（ＡＳ0000000號）、Ａ
    Ｖ0000000號、ＡＳ0000000號、ＢＡ0000000號、ＢＡ0
    000000號、ＢＡ0000000號等六紙支票聲請支付命令，然查前開六
    紙支票票面金額共一百十九萬餘元，然原告起訴之系爭六紙支票乃為九十二萬餘
    元，前後有二十七萬元之差距，顯不合常情。且前開六紙支票均因原告未付票貼
    金額，而由被告收回，並先後於八十八年十月二十八日、二十九日、十一月十五
    日委託銀行提示付款，因此，被告根本不可能於八十八年十一月二十六日向原告
    索回上開六紙支票，或有拒絕簽立本票、借據，或以房屋抵押作為交換條件等情
    事。
  (十三)原告稱被告係向原告借款再轉借他人賺取利差等情，然查被告介紹原告匯前尚品
    公司時，係八十八年三月至八月間，而原告前開匯款，均以票據兌現收回，而原
    告所舉之八十八年十月間，訴外人陳蔡銀秀與林卉姍間之資金往來事件，與本案
    並無相關。
  (十四)原告提出之系爭六紙支票，係被告介紹原告票貼之數十紙支票中之六張，因原告
    吳付款而收回之歷史支票，原告並非系爭六紙支票之債權人或執票人，原告乃持
    系爭六紙支票之影本騙人，實乃原告並未將系爭六紙支票支票款交付予被告。
  (十五)被告有收受附表一編號七之十萬元，但係被告介紹原告借款與訴外人尚品光學公
    司，故由被告轉交借款，但編號七之借款，業已清償，清償方式是由被告於八十
    八年十月十九日匯款本金十萬元、利息一千二百五十元，共十萬一千二百五十元
    ，至原告妻吳秀英所有第一銀行歸仁分行00000000000號帳戶之帳戶
    。
  (十六)編號八之款項，並非被告所借，且原告係交予被告妻陳蔡銀秀，而非交予被告，
    且原告與被告妻陳蔡銀秀尚在訴訟中，因原告與被告妻陳蔡銀秀共同合資對於系
    爭六紙支票發票人為訴訟請求，故原告於八十八年十一月十六日，在臺南東寧路
    郵局以現金交付予陳蔡銀秀，分攤律師顧問費，陳蔡銀秀則出資分攤法院之訴訟
    費用、遞送狀紙及出庭辯論等差事。因為尚品公司有積欠原告及被告錢，所以才
    前往侯清治律師事務所。兩造均有到律師事務所研究如何對於系爭六紙支票發票
    人為訴訟請求，但律師顧問費用，係各自分擔，而非被告向原告借貸者。而證人
    費顯秦所稱被告曾交付律師顧問費三萬元乙節，係指被告曾於八十八年十一月八
    日交付顧問費三萬元，而非原告起訴所指之八十八年十一月十六日交付予陳蔡銀
    秀之三萬元，足證被告並未向原告借款三萬元。
三、證據：提出附表三所示已兌現之支票明細、原告匯款及已兌領支票對照表、附表
    一編號三至五收回票據之支票影本、律師顧問費證明書、訴訟費用應收款明細、
    收費明細表、附表一所示系爭六紙票據委託中國信託銀行提示之代收票據明細各
    一份為證，聲請調閱訴外人蔡鈞諒（即蔡坤量）之銀行往來交易明細。
丙、本院依職權調閱本院九十年度票字第四四七九號、九十年度促字第五七八０號、
    八十八年度促字第五四八八九號、八十九年度促字第五一六二六號、八十八年度
    促字第五五四二二號、八十九年度促字第三二六五二號、八十九年度促字第三九
    四五七號、八十九年度促字第三七六九六號、八十九年度促字第三五七七一號、
    八十九年度促字第三五二八七號、八十九年度促字第三二六五一號等非訟事件案
    卷以及本院八十九年度執字第二六二六八號、九十年度執字第二一六七二號、九
    十年度執全字第二八六五號、九十二年度執字第一三四四三號、八十九年度執全
    字第三三七二號、八十九年度執全字第二二九六號、八十九年度執全字第一六０
    ０號、八十九年度裁全字第五五號、八十九年度裁全字第五號等民事執行案卷；
    又向臺灣高雄地方法院九十年雄簡聲字第九０號、八十九年雄簡字第六八三號、
    九十年雄簡聲字第七二號、八十九年度促字第四五四三五號、八十九年度促字第
    四五四三六號、八十九年度促字第四五四三七號、八十九年度促字第五０九一七
    號、八十九年度促字第五０九一八號、八十九年度促字第五三四四五號、八十九
    年度促字第五五六四四號、八十九年度促字第六一七七０號、八十九年度促字第
    六一七七一號、八十九年度促字第六二九０二號、八十九年度促字第六二九０三
    號等民事案卷；再向臺灣高等法院臺南分院檢察署九十三年度上聲議字第四一二
    號處分書、臺灣臺南地方法院檢察署九十二年度偵字第一三八四號、九十二年度
    發查字第二一七號等偵查按卷；另向臺灣土地銀行調閱被告八十八年三月至十一
    月之交易往來明細；向彰化銀行調閱陳蔡銀秀八十八年三月至十一月之交易往來
    明細及借款一百二十萬元之資料；向中國信託商業銀行調閱被告八十八年三月至
    十一月之交易往來明細及被告委託提示系爭六紙支票之資料；向第一商業銀行調
    閱原告妻吳秀英之交易往來明細；向陽信商業銀行調閱林紫穎開戶資料、蔡鈞諒
    交易往來明細、原告提示兌領林紫穎簽發支票之明細；向台新商業銀行、玉山商
    業銀行調閱蔡鈞諒交易往來明細；向臺灣中小企業銀行調閱吳玉晨、宋德峰簽發
    支票兌領資料；向財稅資料中心查閱兩造之財產清單；向高雄市政府調閱高麥光
    學眼鏡公司設立資料；向高雄市左營戶政事務所調閱吳玉晨（即吳秀卿）之戶籍
    謄本；向臺南市東區戶政事務所調閱蔡坤量、林卉姍之戶籍謄本；向臺南縣仁德
    戶政事務所調閱林紫穎（即林秋吟）之戶籍謄本；並依職權傳訊證人費顯秦、宋
    德峰、林紫穎、吳玉晨。
    理      由
一、本件原告起訴主張：被告於八十八年三月十二日起至八十八年十一月十六日止，
    陸續持訴外人吳玉晨（即吳秀卿）、林紫穎（即林秋吟）宋德峰等人所簽發之支
    票向原告借款，原告一部分以現金交付予被告，一部分則直接匯入被告指定之中
    國信託銀行八二二—０五九—0000000000號、臺灣土地銀行０五五—
    000000000000號、被告妻陳蔡銀秀所有之彰化銀行0000000
    000000000號等帳戶，其中如附表一所示之系爭六紙支票，約定以支票
    發票日為借款清償日，但遭遵期退票，而不獲清償。被告另於八十八年九月二十
    四日至原告家中借款十萬元，原告以現金當場交付，被告復於八十八年十一月十
    六日再向原告借款三萬元，用以支付全國律師事務所費顯秦（原名費厚明）先生
    之律師顧問費，原告亦以現金交付予被告妻陳蔡銀秀，二筆借款均約定一個月後
    清償，詎料被告屆期不為清償，屢經催討，均置之不理，為此，爰依借款之法律
    關係提起本件訴訟等語。
二、被告方面則以：(一)系爭六紙支票雖係被告交付予原告者，但非由被告擔任借款人
    ，被告僅為介紹原告借款予訴外人尚品光學公司，被告擔任介紹人並未收取任何
    利潤，僅在系爭六紙支票上背書，故止於發票日前負背書人責任，而系爭六紙支
    票時效已完成；兩造間之借貸利息計算之月息一分半，支票到期後，由發票人付
    款；又原告匯款一百五十三萬餘元，被告均有收受，原告常常是多張票據之款項
    一起匯款，也有一張票據分成數次匯款之態樣，因此，借款之金額與匯款之金額
    會有不一致，匯款係因尚品公司要找人借款，我拿尚品公司的客票，以票貼方式
    ，向原告借款，有告知原告係尚品公司借貸者，因為，尚品公司與原告互不相識
    ，故由被告轉交款項，但系爭六紙支票之借款並非由被告轉交者，亦不在一百五
    十三萬餘元之匯款當中，被告並不知悉訴外人尚品公司是否有收受借款。原告交
    付之方式有時以現金，有時是匯款予被告；而原告匯款予被告之一百五十三萬餘
    元，業以附表三所示之客票向各支票發票人提示抵償完畢；原告提出之系爭六紙
    支票，係被告介紹原告票貼之數十紙支票中之六張，因原告無付款而收回之歷史
    支票，原告並非系爭六紙支票之債權人或執票人，原告乃持系爭六紙支票之影本
    騙人，實乃原告並未將系爭六紙支票支票款交付予被告；被告確實有簽立利息計
    算單據，因兩造商議計算扣除期前利息，亦寫明票貼字樣；另被告亦有書立抵押
    權設定所需資料字據。(二)被告有收受附表一編號七之款項，但係被告介紹原告借
    款與訴外人尚品光學公司，故由被告轉交借款，但已於八十八年十月十九日匯款
    本金十萬元、利息一千二百五十元至原告妻吳秀英所有第一銀行歸仁分行000
    00000000號帳戶以為清償。(三)附表一編號八之款項，並非被告所借，且
    原告係交予被告妻陳蔡銀秀，因原告與被告妻陳蔡銀秀共同合資對於系爭六紙支
    票發票人為訴訟請求，故原告為分攤律師顧問費而交付，因為尚品公司有積欠原
    告及被告錢，所以才前往侯清治律師事務所研究如何對於系爭六紙支票發票人為
    訴訟請求，但律師顧問費用，係各自分擔，且原告所稱之三萬元借款與被告曾交
    付律師顧問費三萬元無關等情，以資抗辯。
三、原告主張而經被告不爭執之事項：
  (一)原告持有附表一所示系爭六紙支票，係被告所交付者。
  (二)原告曾先後匯款共計一百五十三萬四千０九十三元至被告所有之臺灣土地銀行0
    00000000000000號帳戶、中國信託商業銀行000000000
    000000號帳戶、被告妻陳蔡銀秀所有彰化銀行000000000000
    0000號帳戶。
  (三)被告曾簽立借款利息計算單，及於八十八年十一月二十六日書立不動產設定抵押
    權所需資料字據予原告。
  前開主張，業據原告提出系爭六紙支票及退票理由單影本、匯款明細、原告所有之
  台新商業銀行存摺、借款利息計算單、不動產設定抵押權所需資料字據各一份為證
  （促字卷第五至十九頁、本院卷(一)第五一頁），並經本院依職權向臺灣土地銀行台
  南分行、彰化商業銀行東台南分行、中國信託商業銀行台南分行查明屬實，此有前
  揭行庫於九十二年七月三日以南存字第０九二００００八三七號函、九十二年七月
  四日以彰東台南字第一五八八號、九十二年七月八日以中信銀南字第第九二０九九
  九二００一九號函檢送之交易明細在卷可稽（本院卷(一)第十九至二七、三四至四二
  頁），復經被告於本院審理時所不爭執（本院卷(一)第四七、六０、八六頁），堪信
  原告此部分主張為真實。
四、原告又主張：被告持系爭六紙支票向其借款，原告遵期提示均遭退票，屢向被告
    催討均置之不理等情，惟為被告否認在卷，經查：
  (一)按當事人主張有利於己之事實者，就其事實有舉證之責任。但法律別有規定，或
    依其情形顯失公平者，不在此限。民事訴訟法第二百七十七條定有明文。又按原
    告對於自己主張之事實已盡證明之責後，被告對其主張，如抗辯其不實並提出反
    對之主張者，則被告對其反對之主張，亦應負證明之責，此為舉證責任分擔之原
    則（最高法院十八年上字第二八五五號判例參照）。
  (二)被告先抗辯：其非系爭六紙支票之借款人，因其為原告介紹借款予訴外人尚品公
    司，故其僅在系爭六紙支票上背書，僅負背書人之責，而執票人對背書人追索之
    時效已完成云云。經查，票據法第二十二條第二項後段固規定：「支票之執票人
    ，對前手之追索權，四個月間不行使，因時效而消滅。其免除作成拒絕證書者：
    匯票、本票自到期日起算；支票自提示日起算」，惟按票據上之債權，因時效而
    消滅者，債權人僅不得依票據法主張權利，其原有之權利，仍得依民法之規定而
    為主張（最高法院四十四年度台上字第二八一號判決要旨參照）。查，系爭六紙
    支票之發票日分別為八十八年十月三十一日、八十八年十一月五日，算至原告九
    十二年四月二十一日聲請本件支付命令時，業已逾三年多，依前揭法條之規定，
    確已罹於四個月之消滅時效，然原告係以借款請求權為由，請求被告應給付系爭
    六紙支票所示之金額九十二萬七千八百元乙節，業經原告於本院審理時陳述明確
    （本院卷(一)第四六、四九頁），足徵原告乃本於借款請求權，請求被告返還借款
    ，而非依據票據關係，請求被告給付票款。
   (三)至被告一再抗辯，本件訴訟標的係指票款請求權云云，然按審判長應注意令當
     事人就訴訟關係之事實及法律，為適當完全之辯論。並應向當事人發問或曉諭
     ，令其陳述事實、聲明證據、或為其他必要之聲明及陳述，其所聲明及陳述有
     不明瞭或不完足者，應令其敘明或補充之。此係審判長（或獨任法官）因定訴
     訟關係之闡明權，同時為其義務，故審判長對於訴訟關係未盡此項必要之處置
     ，違背闡明之義務者，其訴訟程序即有重大瑕疵，基此所為之判決，亦屬違背
     法令，此觀民事訴訟法第一百九十九條第一項、第二項規定及本院四十三年台
     上字第一二號判例即明。又原告起訴時所主張之訴訟標的法律關係及其原因事
     實，不僅涉及法院審判之標的、當事人之攻擊防禦方法，並將影響未來既判力
     客觀範圍之特定，自應慎重求其明確（九十一年度台上字第一八二八號）。經
     查，原告聲請本件支付命令所載之請求原因事實，僅記載「緣債務人自民國八
     十八年三月十二日至八十八年十一月十六日間，陸續以案外人吳秀卿、林紫穎
     、蘇秀媛、林榮秋等人開設之支票，聲請人（即原告）乙部分以現金支付，乙
     部分直接匯入被告即被告妻前揭帳戶，未料屆期不為清償，‧‧‧」等語，觀
     聲請狀全文均未記載係請求借款或票款，原告聲明及陳述既不完全，因此，本
     院爰依前揭法條規定及判例要旨，於九十二年七月十五日第一次準備程序期日
     ，特別向原告闡明確認其請求權基礎，原告業已詳細表明係依「借款請求權」
     而為請求，是以，被告一再抗辯原告係依票款請求權而為請求，即屬無據，不
     足採信。
   (四)被告又抗辯：其僅為介紹人，係由訴外人尚品公司直接向原告借款，被告僅幫
     原告將借款轉交予借款人，並於交付原告之支票上背書云云。
   1.惟查，倘若被告自陳僅為介紹人，且未收取任何利潤乙節屬實（本院卷(三)第十
     七頁），何以被告不僅代原告轉交借款，又需代替借款人即訴外人尚品公司詳
     細計算每筆借款之利息金額，並詳列明細後交付予原告，此有原告提出而為被
     告所不爭之借款利息計算單三份在卷可參（促字卷第十七至十九頁），觀之前
     揭借款利息計算單，詳列了三十二筆借款及票貼利息，若非被告獲有利益，何
     需如此大費周章詳細計算每筆借款之借貸天數，計算應付日息總額，再扣除已
     兌現之金額。又查，若被告僅為單純之介紹人，何以可以從原告提出之台新銀
     行存摺明細中，單以明細表記載之票據號碼，即可知係何人簽發，並整理出其
     所介紹並背書後交付原告之二十六紙客票明細表（本院卷(一)七一號），實與常
     情有違。
   2.再查，被告稱僅介紹訴外人尚品公司向原告借款，而尚品公司均持客票向原告
     借款云云，然查被告交付原告持有提示兌現之尚品公司所有之客票中，被告除
     在系爭六紙支票上背書外，另於訴外人吳玉晨簽發，發票日為八十八年四月三
     十日、五月三十一日、六月三十日、八月三十一日、十月五日，票據號碼為Ａ
     Ｓ0000000號、ＡＳ0000000號、ＡＳ0000000號、ＡＳ
     0000000號、ＡＳ0000000號，票面金額為二萬元、五萬元、五
     萬元、二十一萬四千五百元、十萬五千元等五紙支票；又訴外人宋德峰簽發，
     發票日為八十八年八月五日、票據號碼ＡＳ0000000號，票面金額十六
     萬元之支票；另訴外人林紫穎簽發、發票日為八十八年八月三十一日、八十八
     年七月三十一日、八十八年八月三十一日，票據號碼ＢＡ0000000號、
     ＢＡ0000000號、ＢＡ0000000號，票面金額二十五萬元、六萬
     八千九百元、五萬七千六百元等三紙支票，被告均在前開支票上背書，此業經
     臺灣中小企業銀行博愛分行於九十二年十月十三日檢送支票正反面影本，以及
     陽信商業銀行東寧分行於九十二年十月二十二日，以陽信東寧字第九二０００
     ００二二０號函檢送支票影本在卷可參（本院卷(二)第一一二至一二０、一三九
     至一四二頁），而被告自陳交付予原告尚品公司所有之客票，其均在支票上為
     背書，而其中客票已由原告兌領者達二百二十三萬餘元（詳如附表三），若被
     告僅為介紹人，單純交付借款，何以甘負高達二百二十三萬六千五百五十元之
     票據債務，顯悖於一般經驗法則。
   3.再查，被告抗辯：代尚品公司向原告借款時，有表明借款人為尚品公司，且原
     告已兌領票款二百二十三萬餘元云云，倘被告所辯乙節屬實，可見被告代尚品
     公司交付予原告借款之客票，信用良好，而多次向原告借款後，原告應可信賴
     之，應可直接與訴外人尚品公司交易即可，何需再透過被告轉交借款，況透過
     第三人轉交借款，不僅增加借款之成本（匯款之手續費用、第三人傳達之時間
     成本），且增加日後追償及證明借款存在之困難度，除非借款人係以自己名義
     借貸後轉借他人之意思，否則原告何需甘冒風險，因此，被告前開所辯，與一
     般社會交易常情有違。
   4.第查，被告若僅單純為尚品公司介紹金主，於尚品公司交付之客票遭退票時，
     其何需積極以自己或被告妻陳蔡銀秀之名義，對尚品公司客票之發票人林紫穎
     、吳玉晨（即吳秀卿）等人，聲請本票裁定、支付命令，並強制執行其等之財
     產等情，業據證人即當時代被告辦理票據相關請求之全國律師事務所法務人員
     費顯秦到院證稱：「一、我認識兩造，他們來過我們事務所，因為被告有一些
     債務的問題要請教律師，所以被告夫妻與原告曾前往我之前任職的侯清治律師
     事務所，談論訴外人（林卉姍、林紫穎、左營高麥眼鏡行、尚品、吳玉晨）積
     欠被告借款債務。二、我們事務所幫被告寫書狀，有支付命令、假扣押、本票
     裁定，我不清楚郭先生為何在場，但是債務要如何處理，都是被告跟我們談。
     三、聲請人會列被告的妻子，是因為被告認為他是老師比較不方便，所以我們
     在八十八年間協助被告夫妻撰寫書狀，另有陪同被告到新化強制執行。‧‧‧
     五、這些我們所處理的票據，都是被告交給我的。列何人為債權人或聲請人，
     都是依被告的意思」、「（問：提示原告起訴所附的票據，問證人這些票據是
     何人拿去的？）原本是被告交付的，經核對無誤之後，才還給被告。當時交付
     的票據共有幾張，我已經不記得了，但分好幾批，依到期時間先後處理。這些
     票據大部分都在台南、高雄地院聲請」等語明確，並經本院調閱本院九十年度
     票字第四四七九號、九十年度促字第五七八０號、八十八年度促字第五四八八
     九號、八十九年度促字第五一六二六號、八十八年度促字第五五四二二號、八
     十九年度促字第三二六五二號、八十九年度促字第三九四五七號、八十九年度
     促字第三七六九六號、八十九年度促字第三五七七一號、八十九年度促字第三
     五二八七號、八十九年度促字第三二六五一號等非訟事件案卷以及本院八十九
     年度執字第二六二六八號、九十年度執字第二一六七二號、九十年度執全字第
     二八六五號、九十二年度執字第一三四四三號、八十九年度執全字第三三七二
     號、八十九年度執全字第二二九六號、八十九年度執全字第一六００號、八十
     九年度裁全字第五五號、八十九年度裁全字第五號等民事執行案卷；又向臺灣
     高雄地方法院九十年雄簡聲字第九０號、八十九年雄簡字第六八三號、九十年
     雄簡聲字第七二號、八十九年度促字第四五四三五號、八十九年度促字第四五
     四三六號、八十九年度促字第四五四三七號、八十九年度促字第五０九一七號
     、八十九年度促字第五０九一八號、八十九年度促字第五三四四五號、八十九
     年度促字第五五六四四號、八十九年度促字第六一七七０號、八十九年度促字
     第六一七七一號、八十九年度促字第六二九０二號、八十九年度促字第六二九
     ０三號等民事案卷查核屬實，復經被告自陳：「原告所提出的票據影本，都是
     我帶去事務所交給原告的」等語無訛（本院卷(三)十七至二一頁），足證被告抗
     辯其僅為借款之介紹人云云，顯不足採，反觀原告主張被告係向其借款後，在
     轉貸他人，賺取利差乙節，較為可採，是以，系爭六紙支票所示九十二萬七千
     八百元並非被告介紹原告借貸與訴外人尚品公司乙節，應堪認定。
   (五)被告另抗辯：原告並未將系爭六紙支票所示之九十二萬七千八百元交付予被告
     云云。
   1.惟查，被告均在系爭六紙支票上背書，而被告乃使用支票相當頻繁之人，由前
     述其交付支票予原告以及其與訴外人尚品公司、宋德峰、吳玉晨、林紫穎間之
     票據往來情形可資佐證，且被告亦知於支票上背書需擔任背書人責任，而負有
     被追索票據債務之義務，此可由被告一再抗辯其就系爭六紙支票僅負背書人責
     任及背書人之追索權已罹於時效等情可資為憑，則被告若未自原告處受領系爭
     六紙支票所示之九十二萬七千八百元，殊無可能即於系爭六紙支票上背書並交
     付予原告持有。按當事人主張有利於己之事實，就其事實有舉證之責任，民事
     訴訟法第二百七十七條定有明文。又事實有常態與變態之分，其主張常態事實
     者無庸負舉證責任，反之，主張變態事實者，則須就其所主張之事實負舉證責
     任（最高法院八十六年度台上字第八九一號裁判要旨參照）。無任何原因關係
     ，即交付票據，並於票據上背書乙節，核與一般社會生活常情不符，係屬變態
     事實，揆諸前揭判決要旨，自應由被告負舉證之責，而被告對於其未受領款項
     即將系爭六紙支票交付予原告乙節，並未舉證以實其說，尚難信採。
   2.被告對於業已受領原告匯入被告及被告妻所有之臺灣土地銀行及彰化商業銀行
     帳戶內，達一百五十三萬餘元乙節固不爭執，惟抗辯該一百五十三萬元並非系
     爭六紙支票所示金額之借款云云，然查，如附表四所示原告匯款至被告或被告
     妻所有帳戶之款項，與系爭六紙支票所示金額，雖有不一致，而原告主張係因
     借款部分以現金交付，匯款部分則有時數張支票之金額一起匯款，有時一張支
     票金額分數次匯款，故有不一致等語（本院卷(一)四六頁），而被告對於原告此
     部分主張，亦不爭執（本院卷(二)第七四、七五頁），因此，匯款與系爭六紙支
     票票面金額所載雖有不一致，亦難憑此遽採為有利於被告之認定。再觀之被告
     提出原告匯款及兌領票據金額之對照表（本院卷(二)第七八頁），然查原告交付
     借款之方式，或以現金，或以匯款，已如前述，因此，原告借予被告之款項，
     應不止於匯款一百五十三萬餘元，尚有其他以現金交付者，此由無任何原告匯
     款紀錄，卻得以於八十八年三月三十一日、同年四月八日兌領二萬元、十四萬
     五千元可證，否則被告何以願意將高達二百二十三萬餘元之支票交付予原告兌
     領，且據被告出具予原告之借款利息計算單所示（促字卷第十七至十八頁），
     每筆借款之日息為萬分之五，月息為千分之十五，年息為百分之十八，此可由
     其上記載借款二萬元，借期十九天，利息一百九十元可資為證【計算式：
     20000 ×19×5/10000＝190】，則原告得以自八十八年三月三十一日起至八十
     八年十月六日止兌領二百二十三萬餘元，足見其至少已交付借款二百０五萬餘
     元以上【簡易計算式：以原告於八十八年四月一日即交付借款，其餘八十八年
     十月三十一日兌領二百二十三萬六千五百五十元為基準，共可收六個月之利息
     即百分之九，0000000÷1.09＝0000000】，況因系爭六紙支票遭退票無法兌領
     ，原告才需提起本件訴訟，益證原告交付之款項，一定更高於二百二十三萬六
     千五百五十元。
   3.況查如原告一直未交付系爭六紙支票之借貸款項屬實，何以被告需向原告取回
     系爭六紙支票原本，作為訴訟請求之用後，已見前述，又將系爭六紙支票影本
     交付予原告持有，雖被告嗣後先抗辯因原告未交付借款，故已取回附表一編號
     三至五號支票，嗣後又改稱已取回系爭六紙支票，並提出其委託中國信託商業
     銀行提示付款之代收票據明細表一份為證（本院卷(三)第一三三頁），然經本院
     向中國信託商業銀行函查，經該行以被告僅於八十八年十一月一日委託該行託
     收如附表一編號五之支票，其但因存款不足遭退票，其餘五紙並未由被告委託
     該行託收提示等情函覆屬實，此有該行於九十三年八月四日函及檢送之退票通
     知書各一份在卷可參（本院卷(三)第一六三至一六四頁），益證被告辯稱未收受
     系爭六紙支票所示金額之借款乙節，亦不足採，從而，原告主張系爭六紙支票
     所示金額之借款關係乃存在於兩造之間，且被告業已收受借款等情，堪以認定
     。
   (六)被告另抗辯：系爭六紙支票所示金額之借款業已清償，並以原告已兌領達二百
     二十三萬餘元為證，然查，被告所稱原告所兌領如附表三所示之票據中，並無
     系爭六紙支票，果若系爭六紙支票有獲得兌現系爭六紙支票為真，則被告又何
     必以附表一編號一、二、六號支票對發票人吳玉晨（即吳秀卿）起訴請求及聲
     請核發支付命令，此業經本院依職權調閱臺灣高雄地方法院八十九年度促字第
     六一七七一號支付命令案卷及八十九年雄簡字第一三四二號判決查核屬實，而
     清償乃有利於被告之事項，應由被告負舉證之責，而被告迄至本院言詞辯論終
     結，均未就清償借款乙節，提出其他積極證據供本院參酌，尚難遽採為有利被
     告之認定，是以，被告此部分抗辯，亦難憑採。
   (七)綜上各節以觀，原告起訴主張系爭六紙支票所示九十二萬七千八百元之借款關
     係，乃存在於兩造之間，而被告對於系爭六紙支票所載之發票日乃借款清償日
     之約定，亦不爭執，然系爭六紙支票之發票日分別為八十八年十月三十一日及
     十一月五日，均已屆清償期，惟被告對於其以清償系爭借款乙節，並未舉證以
     實其說，不能信採，從而，原告起訴主張被告應給付原告此部分借款九十二萬
     七千八百元及自支付命令聲請狀送達翌日起至清償日止之遲延利息等情，於法
     自屬有據，應予准許。
五、原告又主張：被告向原告借款三萬元，以支付全國律師事務所之律師顧問費用，
    原告於八十八年十一月十六日在臺南東寧路郵局以現金交付予被告妻陳蔡銀秀等
    情，被告對於原告有交付於上開時地有交付三萬元予陳蔡銀秀乙節，固不爭執，
    惟否認係其向原告借款，係原告與其妻合資分攤律師顧問費用云云，經查：
  (一)原告主張被告係為支付全國律師事務所知律師費用而向原告借款三萬元乙節，業
    據證人即當時代被告處理票據聲請本票裁定或支付命令之全國律師事務所法務人
    員費顯秦到院證述：「（問：有無受兩造委任辦理訴訟或非訟事件？）一、我認
    識兩造，他們來過我們事務所，因為被告有一些債務的問題要請教律師，所以被
    告夫妻與原告曾前往我之前任職的侯清治律師事務所，談論訴外人（林卉姍、林
    紫穎、左營高麥眼鏡行、尚品、吳玉晨）積欠被告借款債務。二、我們事務所幫
    被告寫書狀，有支付命令、假扣押、本票裁定，我不清楚郭先生為何在場，但是
    債務要如何處理，都是被告跟我們談。‧‧‧四、我們幫被告撰寫書狀所收取的
    費用，為顧問費，全數為三萬元。這筆費用是由被告交給我的，但是我報價時，
    兩造都在現場，但如何分擔，兩造並無決議。五、這些我們所處理的票據，都是
    被告交給我的。列何人為債權人或聲請人，都是依被告的意思」、「（問：證人
    與原告見過幾次面？）二次，顧問費用是被告交給我的。我與被告見過面的次數
    較多，而且之後執行的時候，都是被告與我接洽的。之間配合時間長達一年」、
    「（問：原告有無交付支票給你聲請支付命令？）沒有印象。所有的票據都是被
    告交給我的」等語，證人乃當時代被告處理票據之人，對於被告如何與之洽談乙
    節，乃親見親聞之人，其證詞應屬可採，則足證均係被告為處理自己與訴外人林
    卉姍、林紫穎、尚品、吳玉晨等發票人間之債務，而委託全國律師事務所代為處
    理票據聲請裁定或支付命令之事宜，原告僅二次陪同被告到律師事務所而已，亦
    非被告妻陳蔡銀秀為處理債務事宜委託全國律師事務所。
  (二)又查，原告僅持有之系爭六紙支票，未獲清償，反觀被告以自己或陳蔡銀秀之名
    義聲請本票裁定或支付命令者高達二十七件，業經本院調閱本院九十年度票字第
    四四七九號、九十年度促字第五七八０號、八十八年度促字第五四八八九號、八
    十九年度促字第五一六二六號、八十八年度促字第五五四二二號、八十九年度促
    字第三二六五二號、八十九年度促字第三九四五七號、八十九年度促字第三七六
    九六號、八十九年度促字第三五七七一號、八十九年度促字第三五二八七號、八
    十九年度促字第三二六五一號等非訟事件案卷；又向臺灣高雄地方法院九十年雄
    簡聲字第九０號、八十九年雄簡字第六八三號、九十年雄簡聲字第七二號、八十
    九年度促字第四五四三五號、八十九年度促字第四五四三六號、八十九年度促字
    第四五四三七號、八十九年度促字第五０九一七號、八十九年度促字第五０九一
    八號、八十九年度促字第五三四四五號、八十九年度促字第五五六四四號、八十
    九年度促字第六一七七０號、八十九年度促字第六一七七一號、八十九年度促字
    第六二九０二號、八十九年度促字第六二九０三號等民事案卷查核屬實，而每件
    均就一至三紙以上之支票為之，亦即高達數十紙以上之支票，而處理上開票據事
    宜僅花費三萬元律師顧問費用，亦據證人費顯秦證述明確，則原告何需無故為被
    告負擔三萬元全數之律師費用，是被告此部分抗辯，顯不足採。
  (三)被告另抗辯：其係八十八年十一月八日繳納三萬元律師顧問費，而非原告所稱之
    八十八年十一月十六日，並提出常年法律顧問聘任書、應收帳款明細表、收費明
    細表各一份為證（本院卷(三)第五二至五四頁），然觀之前揭常年法律顧問聘任書
    第一項雖載「聘任期間為一年，自聘請日八十八年十一月八日起至八十九年十一
    月七日止，並願於聘請日預送酬金新台幣三萬元」等語，然此僅可證明被告確實
    有委任全國法律事務所為常年法律顧問，得以向該事務所之律師諮詢相關法律問
    題，免付酬金，但是否包含委任該律師事務所處理上開票據事宜所支出之處理費
    用三萬元，並非無疑，因前揭聘任書第三項約定「聘任人委託撰擬各種法律書狀
    依貴律師各項收費標準之付酬金，但工本費、法院郵費、規費、裁判費、強制執
    行費、差旅費等均自付」等語，而依證人費顯秦證稱：「我們事務所幫被告寫書
    狀，有支付命令、假扣押、本票裁定，我不清楚郭先生為何在場，但是債務要如
    何處理，都是被告跟我們談」等語，因此，該事務所既另代被告撰寫書狀，自可
    收取其他酬金。再查，前揭聘任書僅載願於八十八年十一月八日預送酬金，並非
    就被告於八十八年十一月八日繳清酬金三萬元開立證明，亦難證明被告係於八十
    八年十一月八日繳納三萬元。況此與被告有無以此理由於八十八年十一月十六日
    向原告借款三萬元，亦無關係，且查被告另於八十八年十一月三十日繳納二萬元
    予該事務所，此有被告提出之前揭收費明細表可資為證，益證被告確實有以繳納
    律師費為由向原告借款三萬元。
  (四)原告雖主張兩造有約定於借款日一個月後清償，但並未舉證以實其說，因此，本
    件三萬元之借款既未約定清償日，則按給付無確定期限者，債務人於債權人得請
    求給付時，經其催告而未為給付，自受催告時起，負遲延責任。其經債權人起訴
    而送達訴狀，或依督促程序送達支付命令，或為其他相類之行為者，與催告有同
    一之效力，民法第二百二十九條第二、三項定有明文，則原告以支付命令聲請狀
    繕本送達以為催告，而被告迄今均未清償，從而，原告請求被告給付本件借款三
    萬元，及自支付命令聲請狀繕本送達之翌日起至清償日止，按週年利率百分之五
    計算之遲延利息，即屬於法有據，應予准許。
六、原告另主張：被告於八十八年九月二十四日向原告借款十萬元，被告迄今未清償
    等情，被告固不否認曾向原告借款十萬元，並業已受領交付，但辯稱業已於八十
    八年十月十九日匯款十萬零一千二百五十元（本金十萬元，日息萬分之五，利息
    一千二百五十元）至原告妻吳秀英所有第一商業銀行歸仁分行00000000
    000號帳戶等語，此業經本院依職權向第一商業銀行歸仁分行查詢屬實，有該
    行於九十二年七月二十五日以（九二）歸仁字第二三六號函檢送之交易明細表在
    卷可稽（本院卷(一)第六六至六八頁），而原告對於收受上開匯款並不爭執，惟辯
    稱被告係為清償他筆借款，然按消費借貸之借用人主張借款業已清償，而貸與人
    主張借用人此項清償之款項，係屬另筆債務，並非係爭借款者，依舉證責任分配
    之原則，應由貸與人就另筆債務之存在負舉證責任（最高法院七十三年度台上字
    第二三八三號判決要旨參照），而原告對於被告匯款十萬元係為清償他筆借款乙
    節，並未提出任何證據供本院調查，尚難認已善盡舉證之責，因此，原告此部分
    請求，難以信採，應予駁回。
七、綜上所述，本件原告起訴主張被告以系爭六紙支票向其借款九十二萬七千八百元
    ，又於八十八年十一月十六日向其借款三萬元，迄今均未清償，應屬可信，因此
    ，原告本於借款之法律關係，請求被告給付九十五萬七千八百元，及自支付命令
    聲請狀繕本送達之翌日（即九十二年五月十五日）起至清償日止，按週年利率百
    分之五計算之利息，為有理由，應予准許，至逾上開金額之請求，則屬無據，應
    予駁回。
八、又本件待證事實已臻明確，兩造其餘攻擊防禦方法及舉證，於判決結果已不生影
    響，爰不一一詳為論述，附此敘明。
九、據上論結，本件原告之訴為一部有理由，一部無理由，依民事訴訟法第七十九條
    ，判決如主文。
中　　　華　　　民　　　國　　九十三　　年　　　九　　　月　　二十七　　日
                            臺灣臺南地方法院民事第二庭
~B審判長法　　　官　蔡美美
~B　　　法　　　官　李銘洲
~B      法　　　官　黃欣怡
右為正本係照原本作成。
如對本判決上訴，須於判決送達後二十日內向本院提出上訴狀。
中　　　華　　　民　　　國　　九十三　　年　　　九　　　月　　二十九　　日
~B　　　法院書記官　陳美虹
